臺灣雲林地方法院刑事判決
111年度訴字第113號
公  訴  人  臺灣雲林地方檢察署檢察官
被      告  蘇筵翔



上列被告因詐欺案件，經檢察官提起公訴（111年度偵字第51號
、第1155號），本院判決如下：
    主    文
丙○○犯三人以上共同冒用公務員名義詐欺取財罪，處有期徒刑壹
年參月。未扣案之犯罪所得新臺幣肆仟元沒收，於全部或一部不
能沒收或不宜執行沒收時，追徵其價額。未扣案如附表二編號1
至3所示偽造之印文均沒收。
    犯罪事實
丙○○(所涉參與犯罪組織部分，經本院不另為不受理之諭知，理
由詳後說明）、甲○○(本院另行審結)於民國110年10月初起，加
入由通訊軟體Telegraｍ暱稱「加藤鷹」，及年籍姓名不詳之機房
人員、收水人員等人所組成，具有持續性、牟利性之結構性組織
（無證據證明有未滿18歲之成員，下稱本案詐欺集團）。其等共
同意圖為自己不法之所有，基於三人以上共同冒用公務員名義詐
欺取財、行使偽造公文書及掩飾、隱匿特定所得來源、去向之洗
錢犯意聯絡，先由本案詐欺集團某不詳機房人員冒用「警察黃義
民」、「警察陳品妤」、「檢察官黃立維」之公務員名義，於11
0年10月11日起陸續致電丁○○，佯稱：丁○○之金融帳戶涉嫌非法
洗錢，須為交付帳戶內之金錢供擔保，以釐清案情等語，致丁○○
陷於錯誤，依「檢察官黃立維」指示，於附表一編號1至3所示時
間、地點，交付同附表編號所示款項，「加藤鷹」隨即指示丙○○
、甲○○前往收取後，該詐欺集團某不詳機房人員再以通訊軟體LI
NE傳送如附表二編號1至3所示偽造之「臺灣臺北地方法院法院公
證款」公文書予丁○○而行使之。嗣丙○○、甲○○在同附表編號所示
交付地點，將款項交予本案詐欺集團不詳成員，再輾轉繳回該詐
欺集團不詳上手。丙○○因此獲取新臺幣（下同）4千元之報酬。
    理    由
一、本判決所引用被告以外之人於審判外之陳述，檢察官、被告
    丙○○於本院審理時均表示同意作為證據，且本院審酌該等證
    據作成時之情況，並無違法取證或其他瑕疵，認以之作為證
    據應屬適當，依刑事訴訟法第159條之5第1項規定，自有證
    據能力。
二、上開犯罪事實，業經被告於警詢、偵訊及本院審理時均坦承
    不諱（警卷第13至15頁；偵二卷第49頁；本院卷第99頁），
    核與告訴人丁○○於警詢時之指述及同案被告甲○○於警詢、偵
    查時之供述（警卷第5至7、23至25頁；偵二卷第39至41頁）
    相符，並有附表二所示臺灣臺北地方法院法院公證款（警卷
    第61至62頁）、告訴人提出之提款證明、告訴人與本案詐欺
    集團成員間通訊軟體LINE對話紀錄、通聯紀錄（警卷第31至
    41、47至60頁）、現場照片及西平路全家超商之監視器畫面
    （警卷第87至107、119至127、129、131至139頁）各1份在
    卷可稽，足認被告上開自白與客觀事實相符，堪以採信。從
    而，本案事證明確，被告犯行足以認定，應依法論科。
三、論罪科刑：
(一)核被告所為，係犯刑法第339條之4第1項第1、2款之三人以
    上共同冒用公務員名義詐欺取財罪及同法第216條、第211條
    之行使偽造公文書罪、洗錢防制法第14條第1項之洗錢罪。
    又被告所屬詐欺集團在附表二編號1至3所示之偽造公文書上
    ，偽造「台灣台北地方法院印」公印文之行為，乃偽造公文
    書之部分行為，而偽造前開公文書之低度行為，復為行使偽
    造公文書之高度行為所吸收，均不另論罪。
(二)被告就本案詐欺集團犯罪計畫內之加重詐欺取財、一般洗錢
    犯行，與「加藤鷹」、甲○○、「警察黃義民」、「警察陳品
    妤」、「檢察官黃立維」及不詳之收水人員等本案詐欺集團
    不詳成員有直接或間接犯意聯絡、行為分擔，應依刑法第28
    條規定，論以共同正犯。
(三)罪數認定：
　⒈被告共同對告訴人所為之詐欺取財行為，係基於同一詐欺之
    目的，於密接之時間持續所為，侵害同一告訴人之財產法益
    ，各該行為之獨立性極為薄弱，依一般社會健全觀念，難以
    強行分開，在刑法評價上，應視為數個舉動之接續施行，合
    為包括之一行為予以評價，較為合理，應依接續犯論以包括
    之一罪。
　⒉被告繼續參與本案詐欺集團並擔任取款車手，主觀上應均基
    於同一犯罪目的，行為亦具有局部同一性，屬一行為同時觸
    犯三人以上共同冒用公務員名義詐欺取財罪、行使偽造公文
    書罪及洗錢罪，為想像競合犯，應依刑法第55條前段規定，
    從一重論以三人以上共同冒用公務員名義詐欺取財罪處斷。
(四)被告就本案所犯一般洗錢罪，既已坦白承認，原依洗錢防制
    法第16條第2項規定應減輕其刑，惟其在本案犯行應從一重
    以三人以上共同冒用公務員名義詐欺取財罪論處，就此部分
    想像競合輕罪得減刑部分，應由本院於後述依刑法第57條量
    刑時一併衡酌該部分減輕其刑事由。
(五)爰審酌被告正值青壯，不思正途賺取錢財，竟貪圖不法利益
    ，加入本案詐欺集團擔任車手，而共同參與詐欺及洗錢犯行
    ，造成告訴人受有鉅額財產上損害，所為實有不該；惟念其
    犯後坦認犯行(就上開洗錢犯行，亦符合自白減刑之事由)，
    迄今尚未賠償告訴人之損失，兼衡其犯罪之動機、目的、手
    段、於本案所擔任之犯罪角色、參與程度、告訴人對本案之
    意見(本院卷第66、69頁)，暨其於本院自陳之智識程度、職
    業、家庭經濟狀況(本院卷第104頁)等一切情狀，量處如主
    文所示之刑。
四、沒收之說明：
(一)如附表二編號1至3所示偽造之公文書，已向告訴人行使而交
    付之，非屬被告與其所屬詐欺集團共犯所有，且非屬違禁物
    ，爰不予宣告沒收，惟其上偽造之印文（詳如附表二各編號
    所示），仍均應依刑法第219條規定，不問屬於犯人與否，
    沒收之。因本案未扣得偽造公文書之原本，亦未扣得與上開
    偽造公印文內容、樣式相同之偽造印章，其上偽造之公印文
    ，是否係以盜刻印章蓋用，抑或以電腦套印方式製作，並不
    清楚，故依卷內既存事證無法證明上開偽造公印文確實透過
    偽刻印章之方式蓋印偽造，依罪疑唯輕之法理，爰不就「台
    灣台北地方法院印」印章宣告沒收。
(二)被告因本案犯行獲有報酬4,000元一節，業據被告供承在卷
    （本院卷第66頁)，乃其犯罪所得，爰依刑法第38條之1第1
    項前段、第3項規定沒收，並於全部或一部不能沒收或不宜
    執行沒收時，追徵其價額。
(三)被告收取之詐欺款項，已上繳予本案詐欺集團其他不詳成員
    ，被告對於該等款項欠缺共同處分權，尚無從依洗錢防制法
    第18條第1項前段規定，逕對被告沒收或追徵告訴人之詐欺
    金額，附此敘明。
五、不另為不受理之諭知：
(一)公訴意旨另以：被告就上開犯行亦構成組織犯罪防制條例第
    3條第1項後段之參與犯罪組織罪嫌等語。
(二)同一案件繫屬於有管轄權之數法院者，由繫屬在先之法院審
    判之。又按案件依第8條之規定不得為審判者，應諭知不受
    理判決，刑事訴訟法第8條前段、第303條第7款分別定有明
    文。又行為人於參與犯罪組織之繼續中，先後加重詐欺數人
    財物，因行為人僅為一參與組織行為，侵害一社會法益，應
    僅就首次犯行論以參與犯罪組織罪及加重詐欺罪之想像競合
    犯，而其後之犯行，乃為其參與組織之繼續行為，為避免重
    複評價，當無從將一參與犯罪組織行為割裂再另論參與犯罪
    組織罪，而與其後所犯加重詐欺罪從一重論處之餘地。所謂
    參與犯罪組織後的首次加重詐欺犯行，應以數案中「最先繫
    屬於法院之案件」為準，以「該案件」中之「首次」加重詐
    欺犯行與參與犯罪組織罪論以想像競合。縱該首次犯行非屬
    事實上之首次，亦因參與犯罪組織之繼續行為，已為該案中
    之首次犯行所包攝，該參與犯罪組織行為之評價已獲滿足，
    自不再重複於他次詐欺犯行中再次論罪，俾免於過度評價及
    悖於一事不再理原則(最高法院109年度台上字第3945號、11
    0年度台上字第5094號判決意旨參照)。
(三)經查，被告前因參與本案詐欺集團而為加重詐欺取財、一般
    洗錢犯行，因而涉犯刑法第339條之4第1項第2款三人以上共
    同詐欺取財、洗錢防制法第14條第1項一般洗錢等罪嫌，業
    經臺灣士林地方檢察署檢察官以110年度偵字第21242號提起
    公訴，早於111年1月10日已繫屬於臺灣士林地方法院，有臺
    灣高等法院被告前案紀錄表在卷可稽，參以被告於本院準備
    程序時供稱：我參與同一詐欺集團等語（本院卷第66頁），
    且無證據證明其參與不同之詐欺集團，可認被告加入本案詐
    欺集團時起，陸續參與詐欺犯行，直至為警查獲止，無證據
    證明期間有自首或脫離該犯罪組織之情事，其始終為本案詐
    欺集團之一員，違法情形仍屬存在。是依上開說明，被告參
    與本案犯罪組織犯行，既於111年1月10日繫屬臺灣士林地方
    法院，早於本案繫屬時間（111年2月23日），為避免重複評
    價，不應就被告所犯加重詐欺取財犯行，另論以參與犯罪組
    織罪，檢察官就此重複起訴，本應為不受理之諭知，惟此部
    分罪嫌與前開經本院論罪科刑部分，有想像競合犯之裁判上
    一罪關係，爰不另為不受理之諭知。
據上論斷，應依刑事訴訟法第299條第1項前段，判決如主文。
本案經檢察官乙○○提起公訴，檢察官陳淑香到庭執行職務。
中　　華　　民　　國　　111 　年　　5 　　月　　19　　日
                  刑事第四庭　審判長法　官　許佩如
　　　　　　　　　
　　　　　　　　　                  法　官  黃玥婷
　　　　　　　　　 
　　　　　　　　　                  法　官  廖奕淳
以上正本證明與原本無異。
如不服本判決應於收受判決後20日內向本院提出上訴書狀，並應
敘述具體理由；其未敘述上訴理由者，應於上訴期間屆滿後20日
內向本院補提理由書（均須按他造當事人之人數附繕本）。告訴
人或被害人不服本判決，應具備理由請求檢察官上訴，及上訴期
間之計算係以檢察官收受判決正本之日期為準。「切勿逕送上級
法院」。
                                    書記官  陳玫燕
中　　華　　民　　國　　111 　年　　5 　　月　　19　　日
附錄本案論罪科刑法條：
中華民國刑法第339條之4
犯第339條詐欺罪而有下列情形之一者，處1年以上7年以下有期
徒刑，得併科1百萬元以下罰金：
一、冒用政府機關或公務員名義犯之。
二、三人以上共同犯之。
三、以廣播電視、電子通訊、網際網路或其他媒體等傳播工具，
    對公眾散布而犯之。
前項之未遂犯罰之。

洗錢防制法第2條
本法所稱洗錢，指下列行為：
一、意圖掩飾或隱匿特定犯罪所得來源，或使他人逃避刑事追訴
    ，而移轉或變更特定犯罪所得。
二、掩飾或隱匿特定犯罪所得之本質、來源、去向、所在、所有
    權、處分權或其他權益者。
三、收受、持有或使用他人之特定犯罪所得。

洗錢防制法第14條
有第二條各款所列洗錢行為者，處7年以下有期徒刑，併科新臺
幣5百萬元以下罰金。
前項之未遂犯罰之。
前二項情形，不得科以超過其特定犯罪所定最重本刑之刑。
附表一：
編號 時間 地點 款項 取款人及時間 交付地點 1 110年10月12日15時35分許 雲林縣斗六市西平路822巷口對面之凸面鏡下方 41萬元 同日15時43分許，由甲○○收取 新竹市某電子遊藝場後方巷弄某處 2 110年10月13日11時52分許 同上 40萬9,000元 同日11時55分許，由甲○○收取 新竹市某電子遊藝場後方巷弄某處 3 110年10月15日11時50分許 雲林縣斗六市西平路804巷口對面之舊衣回收箱後方 93萬3,300元 不詳時間，由丙○○收取 雲林縣○○市○○路000號臺灣中油雅虎加油站廁所內 
附表二：
編號 品名 數量 備註 1 偽造之110年10月12日「臺灣臺北地方法院法院公證款」之「台灣台北地方法院印」公印文1紙 1枚 警卷第61頁 2 偽造之110年10月13日「臺灣臺北地方法院法院公證款」之「台灣台北地方法院印」公印文1紙 1枚 警卷第61頁 3 偽造之110年10月15日「臺灣臺北地方法院法院公證款」之「台灣台北地方法院印」公印文1紙 1枚 警卷第62頁 
　
卷 宗 與 簡 稱 對 照 表  警卷 雲林縣警察局斗六分局雲警六偵字0000000000號 偵一卷 臺灣雲林地方檢察署111年度偵字第51號 偵二卷 臺灣雲林地方檢察署111年度偵字第1155號 本院卷 本院111年度訴字第113號